【裁判字號】    99,台上,2644
【裁判日期】    990429
【裁判案由】    妨害性自主
【裁判全文】
最高法院刑事判決            九十九年度台上字第二六四四號
上  訴  人  乙○○
            甲○○
上列上訴人等因妨害性自主案件，不服台灣高等法院花蓮分院中
華民國九十七年四月七日第二審更審判決（九十七年度上更(一)字
第一七號，起訴案號：台灣台東地方法院檢察署九十二年度偵字
第八九九號），提起上訴，本院判決如下：
    主  文
上訴駁回。
    理  由
按刑事訴訟法第三百七十七條規定：上訴於第三審法院，非以判
決違背法令為理由不得為之；是提起第三審上訴，應以原判決違
背法令為理由，係屬法定要件。如果上訴理由書狀並未依據卷內
訴訟資料具體指摘原判決不適用何種法則或如何適用不當；或所
指摘原判決違法情事，顯與法律規定得為第三審上訴理由之違法
情形不相適合；均應認其上訴為違背法律上之程式，予以駁回。
本件原判決維持第一審判決論處上訴人甲○○二人以上共同對於
十四歲以下之女子，以強暴之方法而為性交罪刑（處有期徒刑七
年六月）部分，駁回甲○○就該部分在第二審之上訴。另就上訴
人乙○○（真實姓名、年籍詳卷，下稱柳女）部分，則撤銷第一
審就此部分所為之科刑判決，改判依刑法第五十九條減輕其刑後
，論處柳女二人以上共同對於十四歲以下之女子，以強暴之方法
而為性交罪刑（處有期徒刑三年六月）。上訴人等之上訴意旨略
稱：（一）被害人Ａ女（真實姓名、年籍詳卷）於原審已證稱：
伊於警詢及偵查中之供述均非實在，是把以前欺負伊的二個叔叔
與上訴人等弄混了等語，足見被害人Ａ女之警詢及偵查中陳述，
均非事實；又被害人Ａ女就其遭上訴人等共同強制性交之時間，
於警詢係供稱：「第一次是（民國）九十一年六月的某個星期五
早上七點多；第二次是在第一次的隔天（星期六）早上八點多」
，在偵查中則改稱：祇有一次，是發生在晚上睡覺時等語，惟星
期五並非例假日，Ａ女當時既在國民小學就讀，該日上午七時許
，即應在學校，何以會在家中遭甲○○強制性交？又Ａ女在偵查
中既供稱：「在媽媽沒有男朋友來家裡時，我與她一起睡，後來
她男朋友有來睡覺，我就自己睡」，則在上訴人等同時就寢之夜
間，Ａ女既未與上訴人等同睡，如何會發生本件強制性交之事？
況且Ａ女究係遭甲○○強制性交一次抑或二次，差別甚大，被害
人Ａ女應無因認知錯誤而為不同供述之可能；又被害人Ａ女在警
詢中從未提及甲○○曾偷摸其胸部，嗣於偵查中則先陳稱：甲○
○曾偷摸其胸部等語，嗣又改稱：係吳○○摸其胸部云云，足見
其供述前後不符。再依卷附行政院衛生署○○醫院（下稱署立○
○醫院）受理疑似性侵害事件驗傷診斷書所載，被害人Ａ女告知
林○○醫師伊遭強制性交之時間係「九十二年一月？日」，而非
本件事發之九十一年六月間某日，則Ａ女此部分陳述，又與其在
警詢及偵查中所供不符，則該份驗傷診斷書自無從補強被害人Ａ
女之指述，原審就此未予斟酌，顯有理由不備之違法。（二）綜
觀被害人Ａ女先後於警詢及偵查中之陳述，其就甲○○對伊實行
強制性交之次數及其母柳女在旁之過程等部分事實所為之陳述，
顯非相同，惟其在警詢之陳述，與其姐Ｃ女（姓名詳卷）於警局
之陳述相符，自應以被害人Ａ女在警詢之陳述較為可採；則依被
害人Ａ女之警詢陳述，於甲○○對Ａ女實行強制性交行為時，柳
女僅係站在門旁觀看，並無「在旁邊抓住Ａ女手」之情形，原審
就此未予審酌，遽為柳女有罪之認定，此部分採證，顯與經驗法
則及論理法則有違。（三）被害人Ａ女於警詢中並未供稱：柳女
在旁抓住其手，而使甲○○對之強制性交得逞等語，嗣於原審更
明確證稱：伊於警詢及偵查中所供均非事實云云，則原判決理由
記載：「Ａ女於偵查中就甲○○對其性侵之時間、次數部分之陳
述，雖與警詢之陳述稍有出入，惟就甲○○強行以生殖器官插入
其生殖器官內，柳女則在旁抓住其雙手，而使甲○○強制性交得
逞之基本事實，則始終陳述如一，自不影響其指訴之信憑性」，
顯與上引卷內筆錄之記載不符，自屬證據上理由矛盾。（四）依
憑被害人Ａ女於第一審證稱：「我一直想吳○○、周○○的事情
，我覺得甲○○很像周○○，吳○○像我母親（指柳女）」、「
他（指甲○○）都偷摸我胸部」、「（問：到底摸妳胸部的是何
人？）吳○○」，足認Ａ女確係將周○○等人對伊強制性交之事
實，與上訴人等混淆；至於其在偵查中證稱：「甲○○的胸部有
一十字架」，僅係Ａ女能分辨甲○○與吳○○之身體特徵而已，
並不影響其因誤認甲○○很像周○○而產生之被害情節之投射反
應。況再由Ａ女指述遭上訴人等強制性交之犯罪過程，與其另案
指述：周○○二次進屋對伊強制性交，吳○○則在門外把風等情
節類似，則Ａ女於第一審證稱：「我一直想吳○○、周金土的事
情，我覺得甲○○很像周○○，吳○○像我母親（指柳女）」，
自屬可信。原審就Ａ女是否將前揭二部分事實混淆乙節，未囑託
心理醫師鑑定，即遽為不利於上訴人等之認定，自屬於法有違。
（五）依被害人Ａ女在偵查中之陳述，足見其曾因逃學遭柳女責
罵，上訴人等亦有酒後毆打Ａ女之情形，因此Ａ女始將吳榮財、
周○○二人對其加害之情景，投射於上訴人等身上，原判決理由
說明：「本件原非被害人主動告訴，而係Ａ女之姐Ｃ女於事隔約
七、八個月後之九十二年二月一日返家過年，經Ａ女告知上情，
始偕同Ａ女報警，因而查獲；且柳女為被害人Ａ女之媽媽，關係
密切，衡情Ａ女自無故意虛構誣陷柳女及其同居人即甲○○之動
機與必要」，顯與論理法則有違。（六）證人徐○○證稱：「（
被害人Ａ女）九十三年五月二十六日來個別輔導，說不希望母親
被關，但是不甘願甲○○就此無事，她說甲○○對她的傷害是事
實，她覺得她如果說實話的話，她擔心她母親會被關」，乃轉述
Ａ女之說法，屬傳聞證據，不具證據能力，若認證人徐○○前揭
證述為可採，即應訊問被害人Ａ女其真意是否如此，原審就此未
予調查，即採納證人徐○○前揭證述作為判決之基礎，此部分採
證法則之運用，自屬於法有違。（七）被害人Ａ女於第一審行交
互詰問時，已供明係厭惡先前對其強制性交之吳○○、周○○二
人，因與之混淆，始會為不利於上訴人等之指述等語，而第一審
審判長於行交互詰問後，亦認被害人Ａ女之不利指述，難以採信
，乃曉諭檢察官是否撤回起訴，足見Ａ女在警詢及偵查中之指述
，難以採信。況且本件強制性交之時間究係白天抑或是黑夜？其
次數究係一次抑或二次？乃簡單易懂之問題，Ａ女應無混淆之可
能，則被害人Ａ女在偵查中所以為不同於警詢之供述，應係其在
警詢及偵查中因擬制想像及被害情節投射使然，而Ａ女於第一審
及原審翻異前供，亦非受上訴人等影響之故；原審不察，遽為上
訴人等有罪之判決，其採證顯然違背論理法則等語。
惟查：原判決依憑調查證據之結果並綜合卷內證據資料，認定上
訴人等分別有其事實欄所載之犯行，已於理由內詳敘其調查證據
之結果及取捨證據認定之理由，並就上訴人等否認犯罪所持之辯
解，認均非可採，以及被害人Ａ女於第一審、原法院上訴審及原
審翻異前供，改稱：甲○○並未對伊強制性交，柳女亦未在旁抓
住其手等語，認係為免其母柳女受牢獄之災，所為之迴護之詞，
分別予以指駁或說明。復綜合卷內證據資料，就被害人Ａ女於警
詢及偵查中前後未盡完全相符之指述，說明其取捨之理由（即以
Ａ女偵查中證稱：甲○○對之強制性交時，柳女不但曾在旁觀看
，其間復抓住其手等語較為可採）。另又說明援引作為判決基礎
之證據資料均具有證據能力所憑之理由。復依憑調查證據之結果
，說明：「Ａ女對於甲○○之辨識能力應無混淆之情形」、「前
案（指周○○、吳○○對Ａ女強制性交案）情節，與被害人Ａ女
於本案遭甲○○、柳女二人侵害之情節完全不同，Ａ女對於前案
與本案尚無不能分辨之處」。從形式上觀察，原判決並無採證違
背經驗法則、論理法則、理由不備、證據上理由矛盾及證據調查
未盡等違背法令之情形。上訴意旨（一）、（二）、（四）、（
五）、（七）均置原判決事實欄明確認定及理由內已詳予說明之
事項於不顧，徒憑己見，或猶執原判決已詳予說明乃迴護之詞的
Ａ女第一審證述及就Ａ女供述證據證明力自由判斷職權之行使，
任指原審採證違法；或仍執原判決已敘明非可採信之渠等否認犯
罪辯解及Ａ女之第一審、原法院上訴審及原審供述，主張Ａ女係
將周金土、吳○○對伊為強制性交之事實，與上訴人等混淆等語
；均不足以辨識原判決已具備違背法令之形式要件。至於卷附署
立○○醫院受理疑似性侵害事件驗傷診斷書內就事件發生時間，
雖登載為「九十二年一月？日」，而與原判決認定之「九十二年
六月間」不同，惟本件係Ａ女於九十二年二月三日赴台東縣警察
局台東分局○○派出所報案後，警方始蒐證偵辦，並囑Ａ女至署
立○○醫院驗傷，由前開驗傷診斷書內記載事件發生時間：「九
十二年一月？日」，堪認該驗傷醫師對本件強制性交發生之時間
，亦無從確定，從而據此不但難以推認被害人Ａ女於警詢及偵查
中陳述之受害時間與事實不符，亦無從推翻該份驗傷診斷書內之
其餘登載，則上開事件發生時間之登載，對上訴人等既非必然有
利，原審就該驗傷診斷書內關於事件發生時間之登載，未予審認
、說明，即非理由不備。上訴意旨（一）另執此指摘原判決理由
不備，殊屬誤會。又原判決就被害人Ａ女之警詢及偵查中陳述為
取捨時，於理由內說明：「Ａ女於偵查中就甲○○對其性侵之時
間、次數部分之陳述，雖與警詢之陳述稍有出入，惟就甲○○強
行以生殖器官插入其生殖器官內性侵得逞之事實，則警詢及偵查
中之陳述始終如一」（見原判決正本第四頁第十六行至第十九行
）。上訴意旨（三）以原判決理由記載：「Ａ女於偵查中就甲○
○對其性侵之時間、次數部分之陳述，雖與警詢之陳述稍有出入
，惟就甲○○強行以生殖器官插入其生殖器官內，【柳女則在旁
抓住其雙手】，而使甲○○強制性交得逞之基本事實，則始終陳
述如一，自不影響其指訴之信憑性」，指摘原判決理由記載與卷
內筆錄之內容不符，顯非依據卷內資料而為主張。又原審審判長
於審判期日，就上訴人等被訴之犯罪事實為訊問前，分別詢問上
訴人等及渠等之原審共同指定辯護人陳○○律師：「尚有證據請
求調查？」，乃均答稱：「無」（見原審卷第五五頁）。上訴意
旨（四）至法律審之本院，始又另執原審未囑託專業心理醫師鑑
定被害人Ａ女之心理狀況云云，指摘原判決證據調查未盡，亦非
依據卷內資料而為主張。至於證人即社工人員徐○○證稱：「（
被害人Ａ女）九十三年五月二十六日來個別輔導，說不希望母親
被關，但是不甘願甲○○就此無事，她說甲○○對她的傷害是事
實，她覺得她如果說實話的話，她擔心她母親會被關」，乃就其
當場親身見聞之事作證，而非傳聞，原審採為判決之基礎，並未
違法。上訴意旨（六）以此指摘原判決此部分採證違法，亦屬誤
會。綜上所論，本件上訴違背法律上之程式，予以駁回。
據上論結，應依刑事訴訟法第三百九十五條前段，判決如主文。
中    華    民    國  九十九  年    四    月  二十九  日
                      最高法院刑事第七庭
                          審判長法官  林  永  茂
                                法官  蘇  振  堂
                                法官  蕭  仰  歸
                                法官  林  立  華
                                法官  徐  昌  錦
本件正本證明與原本無異
                                      書  記  官
中    華    民    國  九十九  年    五    月    五    日
                                                       s

司法院資訊處製作；財團法人民間司法改革基金會備份。
